【裁判字號】    95,勞上易,34
【裁判日期】    950725
【裁判案由】    給付退休金
【裁判全文】
臺灣高等法院民事判決                95年度勞上易字第34號
上  訴  人  甲○○
被 上訴 人  臺北市政府環境保護局
法定代理人  乙○○
訴訟代理人  丁○○
            戊○○
            丙○○
上列當事人間給付退休金事件，上訴人對於中華民國95年1月26
日臺灣臺北地方法院94年度勞訴字第194號第一審判決提起一部
上訴，本院於95年7月11日言詞辯論終結，判決如下：
    主      文
上訴駁回。
第二審訴訟費用由上訴人負擔。
    事實及理由
一上訴人起訴主張：伊於民國70年10月1日受僱於臺北市政府（
  下稱北市府）交通局（下稱交通局）所屬之臺北市公共汽車管
  理處（下稱公車處）任職駕駛工作，屬勞動基準法 (下稱勞基
  法)所稱勞工，嗣因被上訴人北市府環境保護局（下稱環保局
  ）需環保駕駛人員，北市府乃於76年11月2日將伊自交通局調
  職至環保局，續任駕駛工作。伊由交通局調職至環保局，屬服
  務同一單位，被上訴人應承認伊於交通局任職之工作年資。伊
  任職交通局、環保局之年資依序為6年1個月、17年3個月，另
  服役年資3年，退休年資計26 年又4個月，退休基數為41又1/2
  ，伊平均工資為41,603元，應領退休金1,726,524元，惟被上
  訴人僅給付退休金732,465元。爰依勞基法之規定，求為命被
  上訴人給付593,447元，及自起訴狀繕本送達翌日起加計法定
  遲延利息之判決。
  上訴人則以：伊僱用之工友、駕駛自87年7月1日起適用勞基法
  ，87年7月1日前適用事務管理規則，上訴人於伊適用勞基法前
  已任職於環保局，其屆齡於94年1月16日退休，伊依法核算退
  休金，於伊適用勞基法前之工作年資併計其任職公車處及服役
  年資計19年9個月，每服務滿半年給1個基數滿15年後，另行加
  發1個基數，計41個基數退休金，依事務管理規則給付844,961
  元退休金及退職補償金；於適用勞基法後之工作年資計6年7個
  月，計7個退休基數，退休金為291,851元，以上計1,136,812
  元，伊已交上訴人收執，其再為本件之請求，於法無據等語，
  資為抗辯。
二原審駁回上訴人之請求，上訴人提起一部上訴，聲明：
  (一)原判決關於駁回後開第2項部分廢棄。
  (二)被上訴人應給付上訴人545,540元，及自起訴狀繕本送達翌
    日起，至清償日止，按年息5％計算之利息。
  被上訴人則聲明：上訴駁回。
三上訴人主張前揭事實，固提出行政院勞工委員會（下稱勞委會
  ）函釋、上訴人退休生效日前6個月工資支領情形一覽表、被
  上訴人職工退休金及退職補償金計算單等件為證（原審調字卷
  第7-12頁）。兩造就(一)被上訴人於87年7月1日起適用勞基法、
  (二)事務管理規則第363條規定工友適用勞基法前之服務年資，
  每服務半年給予1個基數，滿15年後另行一次加發1個基數，但
  最高總數以61個基數為限。未滿半年者，以半年計；滿半年以
  上未滿一年者，以一年計。一次退休金，均以工友最後在工時
  之月工餉及本人實物代金為基數；工友適用勞基法後之服務年
  資，依勞基法第55條及其他相關法令規定發給退休金、(三)上訴
  人於70年10月1日受僱於交通局所屬之公車處任職駕駛工作，
  於76年11月2日至環保局任職駕駛工作，迄94年1月16日退休、
  (四)被上訴人已給付上訴人退休金、退職補償金合計1,136,812
  元，且已將上訴人任職於公車處及服役之年資均計入服務年資
  、(五)依勞基法計算上訴人之平均工資為41,693元，如以事務管
  理規則計算為18,375元（本俸17,445元加本人實物代金930元
  ）等事實不爭執。
四按「勞工工作年資自受僱之日起算，適用本法前之工作年資，
  其資遣費及退休金給與標準，依其當時應適用之法令規定計算
  ；當時無法令可資適用者，依各該事業單位自訂之規定或勞雇
  雙方之協商計算之。適用本法後之工作年資，其資遣費及退休
  金給與標準，依第十七條及第五十五條規定計算」，勞基法第
  84條之2定有明文。被上訴人自87年7月1日起適用勞基法規定
  ，有勞委會86年9月1日（86）勞動一字第037287號函可參（本
  院卷第100頁），且為兩造所不爭執，則依前開說明，上訴人
  87年7月1日前之工作年資，其退休金給與標準，應適用當時法
  令或被上訴人自訂之規定或兩造之協商計算之。而自70年10月
  1日起至87年6月30日止，行政院訂有事務管理規則，於第363
  條明定退休金給與標準（原審卷第12頁），為兩造所不爭執，
  是上訴人自70年10月1日起迄87年6月30日止之工作年資自應適
  用事務管理規則計算退休金給與標準。上訴人雖主張其前任職
  之交通局公車處與被上訴人（環保局）係屬同一事業單位，依
  勞基法第57條之規定，其工作年資應予併計云云。然按「本法
  用辭定義如左：二  雇主：謂僱用勞工之事業主、事業經營之
  負責人或代表事業主處理有關勞工事務之人‧‧‧五  事業單
  位：謂適用本法各業僱用勞工從事工作之機構」，勞基法第２
  條第2款、第5款定有明文，另依勞委會90年6月26日台勞動一
  字第0027505號函略以，所謂「場所單位」係指備有獨立會計
  帳冊者，公共行政部門亦同。又「查‧‧‧『高雄市稅捐處與
  市立空中大學是否視為勞動基準法所稱之同一事業單位』內容
  如下：『一、查依我國行業標準分類表之規定，係以事業單位
  備有獨立會計帳冊之場所單位主要經濟活動為分類基礎。公共
  行政部門之場所單位係指總預算書中編列有單位預算者；若未
  編列單位預算，則以其組織所隸屬機關之經濟活動歸類‧‧‧
  二、上開二單位均具獨立預算、獨立編制，雖非屬勞動基準法
  所稱同一事業單位‧‧‧』本府各局處是否屬同一事業單位，
  係依前揭函釋意旨認定」，有勞委會95年6月26日勞動4字第
  0950055374號書函附臺北市政府95年6月15日府授勞二字第
  09502387600號函在卷可參（本院卷第81-83頁）。另行政院人
  事行政局（下稱人事行政局）掣發予高雄市政府之79年9月11
  日七十九局壹字第38481號函載：「說明：二、查貴府（指高
  雄市政府）公車處係適用勞動基準法，並不適用事務管理規則
  ‧‧‧經本局於本（九）月三日邀集‧‧‧等機關研商獲救結
  論：『對於行政機關工友曾任適用勞基法之公營事業勞工年資
  ，宜准予從寬併計休假；至於退職年資可否從寬採計一節，以
  勞基法第五十七條規定，勞工工作年資以服務同一事業主為限
  ，故對於適用勞基法之公營事業機構勞工轉僱行政機關學校工
  友，如同意併計退職年資，而行政機關學校工友轉僱適用勞基
  法之公營事業機構勞工，不予併計退職年資，則將形成不公‧
  ‧‧」（本院卷第64、65頁），亦認高雄市政府公車處（與
  本件上訴人前任職之交通局公車處同為院轄市之公營事業機構
  ）與高雄市政府之行政機關非屬同一單位，並認「對於適用勞
  基法之公營事業機構勞工轉僱行政機關學校工友」與「行政機
  關學校工友轉僱適用勞基法之公營事業機構勞工」，均不予併
  計退職年資，如謂前者得併計退職年資，後者不得併計退職年
  資將形成不公。查上訴人自70年10月29日至76年11月4日之投
  保單位為交通局代管公車處，統一編號：00000000、負責人為
  林志盈，自76年11月2日至94年1月15日之投保單位為環保局，
  統一編號為00000000、負責人為乙○○，單位名稱、統一編號
  及負責人均不相同，亦有勞工保險局95年5月29日保承資字第
  09510169490 號函附上訴人之投保資料在卷可憑（本院卷第67
  、68頁），揆諸上開說明，交通局公車處與環保局，非屬同一
  單位。至上訴人提出內政部75年12月26日臺（75）內勞字第
  464100號函所載：「勞動基準法第五十七條規定勞工工作年資
  以服務同一事業者為限，所稱『同一事業』係指同一事業單位
  ，涵蓋總機構及分支機構」（原審調字卷第9頁），所謂總機
  構、分支機構，如交通局為總機構，公車處為分支機構，非謂
  交通局、環保局均為北市府之分支機構而認屬同一事業。上訴
  人主張其前任職之交通局公車處與退職時之環保局為同一事業
  ，係對法令之誤解，自無足採。
五再上訴人曾任交通局所屬前公車處駕駛員，於70年10月19日任
  職至76年11月2日辭僱獲准，有交通局95年5月18日北市交人字
  第09532524300號附上訴人申請書（上載「‧‧‧並於七六年
  十一月二日辭職」）函附卷足稽（本院卷第57、60頁），上訴
  人主張其係經北市府將之自交通局調職環保職云云，與事實不
  符。依勞基法第57條之規定，上訴人前任職於交通局之年資原
  無併計之適用，然被上訴人依人事行政局87年2月25日87局企
  字第180226號函釋「自87年1月16日起，工友曾任非適用『事
  務管理規則』之其他政府機關及公營事業機構非正式編制內工
  級人員年資，准予併計辦理工友退職」（原審卷第45、49頁）
  ，於計算之上訴人退休金，仍將上訴人任職於交通局、服役年
  資併計，依勞基法第84條之2之規定，其退休金給與標準，仍
  應以被上訴人適用勞基法之87年7月1日前、後分二階段計算，
  上訴人主張其退休年資全部適用勞基法第55條第1項之規定，
  應領41又1/2個退休基數云云，與勞基法第84條之2之規定不符
  ，仍無可取。按「工友之退休，依勞動基準法之規定，按其服
  務年資發給一次退休金。工友適用勞動基準法前之服務年資，
  每服務半年給予一個基數，滿十五年後另行一次加發一個基數
  ，但最高總數以六十一個基數為限。未滿半年者，以半年計；
  滿半年以上未滿一年者，以一年計。一次退休金，均以工友最
  後在工時之月工餉及本人實物代金為基數」，事務管理規則第
  363第1項、第2項定有明文。則上訴人於87年7月1日前適用事
  務管理規則之年資計19年9個月（自70年10月1日至87年6月30
  日計16年9個月，加服役年資3年，合計19年9個月），計得領
  41 個基數退休金（19年9個月以20年計，計40個基數，加計加
  發之1個基數，計41個基數），其本俸17,445元、本人實物代
  金930元，乘以41個基數為753,375元（17,445+930）×41＝
  753,375），另退職補償金91,586元（本俸17,445×0.15×35
  個基數＝91,586），以上，上訴人適用勞基法前之退休金、退
  職補償金計844,961元（753,375+ 91,586＝844,961）。於適
  用勞基法後之工作年資計6年7個月（自87年7月1日至94年1月
  16日），依勞基法第55條及第84條之2規定，勞工工作年資自
  受僱之日起算，按其工作年資，每滿1年給與2個基數，但超過
  15年之工作年資，每滿1年給與1個基數（未滿半年者以半年計
  ；滿半年者以一年計），核給其退休金7個基數，計291,851元
  （41,693×7＝291,851）。則上訴人適用勞基法前後之退休金
  及退職補償金計1,136,812元（844,961+291,851＝1,136,812
  ），已悉數已交由上訴人收執，已據上訴人自認「已經支領的
  291,851元、753,375元及補償金91,586元」（原審卷第60頁背
  面，291,851+753,375+91,586＝1,136,812），是被上訴人核
  計上訴人之退休金並無違誤，並已全部給付完畢，上訴人請求
  依勞基法第55條之規定核計退休金，並請求被上訴人給付差額
  545,540元，於法無據。
六綜上所述，上訴人依勞基法第55條之規定，請求被上訴人給付
  上訴人545,540元，及自起訴狀繕本送達翌日起，至清償日止
  ，按年息5％計算之利息，於法無據，應予駁回，其假執行之
  聲請亦失所依據，應併予駁回。原審駁回上訴人前述本息之請
  求，並駁回其假執行之聲請，核無不合。上訴意旨指摘原判決
  不當，求予廢棄改判，為無理由，應予駁回。
七本件因事證已臻明確，兩造其餘攻擊、防禦方法及所為之立證
  ，與判決之結果不生若何影響，無庸再逐一予以論究，合併敘
  明。
據上論結，本件上訴為無理由，依民事訴訟法第449條第1項、第
78條，判決如主文。
中    華    民    國    95    年    7     月    25    日
                  勞工法庭審判長法  官  沈方維
                                法  官  張競文
                                法  官  湯美玉
正本係照原本作成。
不得上訴。
中    華    民    國    95    年    7     月    26    日
                                書記官  賴淑真


司法院資訊處製作；財團法人民間司法改革基金會備份。
